【裁判字號】    99,上訴,2900
【裁判日期】    991118
【裁判案由】    違反槍砲彈藥刀械管制條例
【裁判全文】
臺灣高等法院刑事判決                99年度上訴字第2900號
上  訴  人
即  被  告  蘇國生
指定辯護人  本院公設辯護人李廣澤
上列上訴人因違反槍砲彈藥刀械管制條例案件，不服臺灣臺北地
方法院99年度訴字第732號，中華民國99年7月20日第一審判決（
起訴案號：臺灣臺北地方法院檢察署99年度偵字第2672號），提
起上訴，本院判決如下：
    主  文
原判決撤銷。
蘇國生犯非法持有空氣槍罪，處有期徒刑年貳月，併科罰金新
臺幣拾萬元，罰金如易服勞役，以新臺幣壹仟元折算壹日。扣案
空氣槍壹枝（槍枝管制編號：0000000000號）、小型高壓鋼瓶肆
拾瓶及鋼珠貳包均沒收。
    事  實
一、蘇國生曾因妨害兵役案件，於民國93年間經臺灣臺北地方法
    院判處有期徒刑3月、緩刑2年確定；又因違反毒品危害管制
    條例案件，於98年間為臺灣士林地方法院判處拘役50日確定
    ，於98年10月12日易科罰金執行完畢（不構成累犯）；復因
    違反槍砲彈藥刀械管制條例案件，甫於 98 年間經臺灣士林
    地方法院判處有期徒刑1年10月、併科罰金新臺幣5萬元、緩
    刑3 年確定，素行不佳。詎不知記取教訓，明知可發射金屬
    具有殺傷力之空氣槍，係槍砲彈藥刀械管制條例管制之物品
    ，未經許可，不得持有，猶基於非法持有之犯意，於98年間
    某日，利用網際網路，向不詳人士購得可發射金屬具有殺傷
    力之空氣槍1 枝（槍枝管制編號：0000000000號）、提供發
    射動力之小型高壓鋼瓶43瓶、可供上述空氣槍發射用之金屬
    彈丸即鋼珠2 包（均非屬管制之彈藥）等物品後，未經許可
    而非法持有之，並將上開物品放置在臺北縣新店市○○街10
    7 號4樓住處內。迨至99年1月11日晚上11時許，為警查獲，
    並扣得上開空氣槍1 枝、及其所有供所持有上開空氣槍所用
    小型高壓鋼瓶43瓶、鋼珠2包。
二、案經臺北縣政府警察局新店分局報請臺灣臺北地方法院檢察
    署檢察官偵查起訴。
    理  由
甲、程序部分：
一、按被告之自白，非出於強暴、脅迫、利誘、詐欺、疲勞訊問
    、違法羈押或其他不正之方法，且與事實相符者，得為證據
    ，刑事訴訟法第 156 條第 1 項定有明文。查被告於原審及
    本院審理中均不曾主張曾遭警察刑求，其自白非出於任意或
    有何不正取供之情形，於本院尚明白表示不爭執案內證據之
    證據能力，足認被告警詢及偵查中之自白，屬出於自由意識
    之陳述，無何任意性之瑕疵可指，應具有證據能力。
二、現行刑事訴訟法關於「鑑定」之規定，除選任自然人充當鑑
    定人外，另設有囑託機關鑑定制度。依同法第198條、第208
    條之規定，不論鑑定人或鑑定機關、團體，固均應由法院、
    審判長、受命法官或檢察官視具體個案之需要而為選任、囑
    託，並依第206 條之規定，提出言詞或書面報告，始符合同
    法第159條第1項所定得作為證據之「法律有規定」之情形。
    否則所為之鑑定，仍屬傳聞證據。然於司法警察機關調查中
    之案件，為因應實務上，或因量大、或有急迫之現實需求，
    併例行性當然有鑑定之必要者，例如毒品之種類與成分、尿
    液之毒品反應，或者槍、彈有無殺傷力等鑑定，基於檢察一
    體原則，得由該管檢察長對於轄區內之案件，以事前概括選
    任鑑定人或囑託鑑定機關、團體之方式，俾便轄區內之司法
    警察官、司法警察對於調查中之此類案件，得即時送請先前
    已選任之鑑定人或囑託之鑑定機關、團體實施鑑定，以求時
    效（法務部92年9月1日法檢字第0920035083號函參照，刊載
    於法務部公報第312 期）。此種由檢察機關概括選任鑑定人
    或概括囑託鑑定機關、團體，再轉知司法警察官、司法警察
    於調查犯罪時參考辦理之作為，法無明文禁止，係為因應現
    行刑事訴訟法增訂傳聞法則及其例外規定之實務運作而為。
    則經由司法警察官、司法警察依檢察官所概括選任之鑑定人
    或囑託鑑定機關、團體所為之鑑定結果，與檢察官選任或囑
    託為鑑定者，性質上並無差異，同具有證據能力。本件扣案
    槍枝經查獲之司法警察即臺北縣政府警察局新店分局進行初
    步檢視，拍照存證後，依上開規定送請臺北縣政府警察局鑑
    定，所為之書面鑑定報告即臺北縣政府警察局99年1 月29日
    北縣警鑑字第0990016744號鑑驗書（見99年度偵字第2672號
    卷第63頁至第64頁、第66頁、第68頁、第77頁至第78頁），
    ，即屬上開「法律規定」得為證據者，而有證據能力。
乙、實體部分：
一、上開事實，迭據被告蘇國生於警詢、偵查及原審審理時坦承
    不諱，並有上開空氣槍1枝（槍枝管制編號：0000000000 號
    ）、小型高壓鋼瓶43瓶、鋼珠2 包等物扣案可資佐證。扣案
    空氣槍等經臺北縣政府警察局分別以檢視法、性能檢驗法、
    試射法鑑定結果，認送鑑空氣槍1枝（槍枝管制編號：00000
    00000 號），認係氣體動力式槍枝，以小型高壓鋼瓶內氣體
    為發射動力，經以金屬彈丸測試3 次，其中彈丸（重量0.38
    g、直徑4.49mm）最大發射速度為143 公尺/秒，計算其動能
    為3.9焦耳，換算其單位面積動能為24焦耳/平方公分；依日
    本科學警察之研究結果，彈丸單位面積動能達20焦耳 /平方
    公分則足以穿入人體皮肉層；送鑑鋼瓶43瓶，認係小型高壓
    鋼瓶；送鑑鋼珠2 包，認係金屬彈丸，有臺北縣政府警察局
    99年1 月29日北縣警鑑字第 0990016744 號鑑驗書附卷可稽
    。足見扣案空氣槍可發射金屬具有殺傷力無疑。綜上，本案
    事證明確，被告犯行堪予認定，應依法論科。
二、核被告蘇國生所為，係犯槍砲彈藥刀械管制條例第8條第4項
    非法持有空氣槍罪。
三、原審以被告犯罪事證明確，予以論罪科刑，固非無見。第查
    ：刑法第 59 條規定犯罪之情狀可憫恕者，得酌量減輕其
    刑，其所謂「犯罪之情狀」，與同法第57條規定科刑時應審
    酌之一切情狀，並非有截然不同之領域，於裁判上酌減其刑
    時，應就犯罪一切情狀（包括第57條所列舉之10款事項），
    予以全盤考量，審酌其犯罪有無可憫恕之事由（即有無特殊
    之原因與環境，在客觀上足以引起一般同情，以及宣告法定
    低度刑，是否猶嫌過重等等），以為判斷（最高法院70年度
    第6 次刑事庭會議及95年度臺上字第6157號判決參照）。從
    而適用刑法第59條酌量減輕其刑時，雖不排除第57條所列舉
    10款事由之審酌，惟其程度應達於確可憫恕，始可予以酌減
    。又司法院大法官會議釋字第669 號解釋意旨略以：槍砲彈
    藥刀械管制條例第8條第1項規定：「未經許可，製造、販賣
    或運輸鋼筆槍、瓦斯槍、麻醉槍、獵槍、空氣槍或第四條第
    一項第一款所定其他可發射金屬或子彈具有殺傷力之各式槍
    砲者，處無期徒刑或五年以上有期徒刑，併科新臺幣一千萬
    元以下罰金。」其中以未經許可製造、販賣、運輸具殺傷力
    之空氣槍為處罰要件部分，不論行為人犯罪情節之輕重，均
    以無期徒刑或5 年以上有期徒刑之重度自由刑相繩，對違法
    情節輕微、顯可憫恕之個案，法院縱適用刑法第59條規定酌
    減其刑，最低刑度仍達2年6月以上之有期徒刑，無從具體考
    量行為人所應負責任之輕微，為易科罰金或緩刑之宣告，尚
    嫌情輕法重，致罪責與處罰不相對應。首揭規定有關空氣槍
    部分，對犯該罪而情節輕微者，未併為得減輕其刑或另為適
    當刑度之規定，對人民受憲法第八條保障人身自由權所為之
    限制，有違憲法第23條之比例原則，應自本解釋公布之日起
    至遲於一年屆滿時，失其效力等語。其係以槍砲彈藥刀械管
    制條例第8條第1項之罪法定刑度有無違背憲法上之比例原則
    而為解釋，未可逕執為認定槍砲彈藥刀械管制條例第8 條第
    4 項罪名法定刑度是否輕重失衡，或犯該罪名之其行為人適
    用刑法第 59 條規定酌減其刑之依憑甚明。本件被告蘇國生
    高中肄業、無業、家境小康（以上均見警詢筆錄人別欄查註
    ），曾因妨害兵役案件，於93年間經臺灣臺北地方法院判處
    有期徒刑 3月、緩刑2 年確定；又因違反毒品危害管制條例
    案件，於98年間為臺灣士林地方法院判處拘役50日確定，於
    98年10月12日易科罰金執行完畢；而其另於98年2 月間某日
    ，未經許可，在高雄市六合夜市內購得具有殺傷力之空氣槍
    1 枝（槍枝管制編號：0000000000號）、供作發射動力之高
    壓氣體鋼瓶11瓶、 可供上述空氣槍發射用之鋼珠2包等物品
    後，即非法持有之，並將上開物品藏放於所駕駛車號YU-601
    9號自用小客車內，於98年3月20日晚上11時50分許為警查獲
    ，經臺灣士林地方法院於98年8 月12日適用槍砲彈藥刀械管
    制條例第8條第4項及刑法第59條、第74條第1項第1款等規定
    ，量處有期徒刑1 年10月，併科罰金新臺幣5萬元，緩刑3年
    ，嗣確定在案。有本院被告前案紀錄表及臺灣士林地方法院
    98年度審訴字第512 號刑事判決正本存卷可考。是依被告之
    智識程度、生活狀況，應可期待其守法自重，而其素行不佳
    ，且甫因非法持有空氣槍罪獲刑法第 59 條及緩刑之寬典，
    對於非法持有可發射金屬具有殺傷力之空氣槍之違法性及應
    刑罰性，當有明確而強烈之認識，詎其執意再犯，猶非法持
    有具殺傷力之空氣槍，顯未記取教訓，不知悛悔，心存僥倖
    ，既非迫於貧病飢寒或有何不得已之原因而無奈為之，亦無
    客觀上足以引起一般同情之特殊環境或緣由等，衡情殊難認
    其有何確可憫恕之處，則其非法持有具殺傷力之空氣槍，其
    動機、目的及數量如何，僅可為法定刑內從輕科刑之標準，
    尚不得執為酌量減輕之理由，要無適用刑法第59條規定酌予
    減刑之餘地。原判決徒憑司法院大法官會議釋字第669 號解
    釋意旨，佐以被告所持有具有殺傷力之空氣槍數量單一，僅
    為個人興趣而持有，即認與刑法第 59 條規定合致，顯然違
    背通常經驗法則，且不無濫用刑法第 59 條之虞，非無適用
    法則不當之違誤。科刑時應審酌刑法第 57 條所列各款事
    項及一切情狀，以為量刑輕重之標準。而單純科刑應行審酌
    之事項，非屬犯罪構成要件之事實者，固以經自由證明為已
    足，然所謂自由證明，僅指調查方式不受嚴格限制而已，其
    關於上揭科刑審酌裁量事項之認定，仍應與卷存證據相合，
    始屬適法（最高法院 71 年度臺上字第 5658 號判例參照）
    。本件被告甫屆而立之年，即有多項犯罪紀錄，已見前述，
    案內並有相關紀錄及裁判書可供稽考，原判決恝置不問，於
    刑之裁量竟謂被告素行尚可，要與卷存證據鑿枘不入，亦見
    違誤。
四、被告上訴意旨略以：伊購入上開空氣槍，對於其有殺傷力，
    既無認識，亦無故意；又本件扣案空氣槍，係與經另案判決
    確定者一同購入，繼續持有，而此持有又為狀態之繼續，不
    應另論以他罪，是以本件應為無罪或免訴判決云云。惟查：
    被告購入本件空氣槍後，有時會持以上山射擊小鳥，亦曾
    以之朝鋁罐試射，試射結果可打穿鋁罐等情，已據被告於警
    詢中供明（見 99 年度偵字第 2672 號卷第 11 頁），被告
    於本院尚陳明其購入本件空氣槍之目的是要帶上山打飛鼠（
    見本院卷第25頁背面）。足見被告對於本案之空氣槍應具備
    毀物殺生之效能，有相當之期待與認識，其上訴辯稱對之具
    殺傷力，無何認識或故意，顯不副實。被告於刑事訴訟程
    序中固無自證己罪之義務，其提出抗辯，亦不負終局之「說
    服責任」，但抗辯事由有利於被告，且被告對於該積極主張
    之利己事實，較他人知悉何處可取得相關證據，即應由被告
    負「提出證據責任」，倘被告所提出證據之證明力達「有合
    理懷疑」程度，舉證責任即轉換為應由檢察官就抗辯事由不
    存在負舉證責任，並證明至「無合理懷疑」程度；若被告對
    其利己事由之抗辯未能舉證，或所舉事證未達「有合理懷疑
    」程度，即不能成為有效之抗辯，檢察官無證明該抗辯事實
    不存在之責任，法院就該爭點即難逕為有利於被告之認定。
    本件被告辯稱本案之空氣槍，係與先前在高雄市六合夜市內
    購得具有殺傷力之空氣槍（槍枝管制編號：0000000000號）
    同時取得，應為臺灣士林地方法院98年度審訴字第512 號刑
    事確定判決效力所及。惟經本院調閱臺灣士林地方法院98年
    度審訴字第512 號全案卷證，僅見被告供稱向高雄市六合夜
    市內之玩具店購買空氣槍 1 枝（槍枝管制編號：000000000
    0 號），無隻字片語敘及其另同時另購入其他空氣槍，或經
    由網際網路之平台洽購之；關於本案查扣之空氣槍（槍枝管
    制編號：0000000000號），被告於警詢、偵查及原審，則供
    認係上網向網路上之賣家購得者，無一語提及乃南下高雄六
    合夜市購買之。其於本案上訴後，方改稱係與前案之空氣槍
    一同在高雄購得云云，又無何舉證以供調查，顯屬事後卸責
    之詞，不足採信。未經許可持有槍枝、子彈罪，其持有之
    繼續為行為之繼續，至持有行為終了時，均論以一罪，不得
    割裂，於實務上已成定論，並無爭議（最高法院 99 年度臺
    上字第 4123 號、97 年度臺上字第 1836 號、96 年度臺上
    字第 5170 號、95 年度臺上字第 3461 號、95 年度臺上字
    第 913 號、92 年度臺非字第 91 號等判決參照）。被告於
    前案（即臺灣士林地方法院98年度審訴字第512 號刑事案件
    案件）非法持有之空氣槍（槍枝管制編號：0000000000號）
    ，其行為係自98年2 月間某日起至98年3月20 日晚上11時50
    分許止；於本案非法持有空氣槍（槍枝管制編號：00000000
    00號）之行為係自98年某日起，並繼續至99年1 月11日晚上
    11時許止，前後兩行為終了之時間顯然不同，行為繼續之時
    間各別，非同一行為之繼續甚明，其間無何想像競合之裁判
    上一罪關係，至為灼然，尤無概論以一罪之餘地。總括上論
    ，被告提起上訴所持主張及辯解，胥無可採，其上訴為無理
    由。然原判決既有上開無可維持之瑕疵可指，仍應由本院撤
    銷改判之。
五、爰審酌具有殺傷力之空氣槍，屬具有高度危險性之物品，非
    經主管機關許可不得擅自持有，以維社會大眾安全，蘇國生
    正值壯年，本可期其守法自重，詎恣意非法持有空氣槍，應
    予非難，兼衡其高中肄業、無業、家境小康（以上智識程度
    、生活狀況等均見警詢筆錄人別欄查註）、素行不佳、及其
    犯罪動機、目的、所用手段、犯罪後態度等一切情狀，量處
    如主文第2 項所示之刑，並就併科罰金部分諭知易服勞役之
    折算標準，資為懲儆。本件雖由被告上訴，但原審判決因適
    用法條不當經本院撤銷，依刑事訴訟法第370 條但書規定，
    即非不得諭知較重於原審判決之刑，附此敘明。扣案空氣槍
    1 枝（槍枝管制編號：0000000000號），屬違禁物，不問屬
    何人所有，應依刑法第38條第1項第1款規定宣告沒收。扣案
    小型高壓鋼瓶43瓶及可供空氣發射用之鋼珠2 包，均係被告
    所有且供上開空氣槍使用之物，已據被告供明，乃使上開空
    氣槍具有殺傷力之配備及供其發射所需者，均為供被告犯本
    案之罪所用之物，應依刑法第38條第1項第2款規定，併予宣
    告沒收。
據上論結，依刑事訴訟法第369條第1項前段、第364條、第299條
第1項前段、第370條但書，槍砲彈藥刀械管制條例第8條第4項，
刑法第11條前段、第42條第3項、第38條第1項第1款、第2款，判
決如主文。
本案經檢察官楊秀蘭到庭執行職務。
中    華    民    國    99    年    11    月    18    日
                  刑事第十二庭審判長法  官  蔡永昌
                                    法  官  蘇隆惠
                                    法  官  蔡新毅
以上正本證明與原本無異。
如不服本判決，應於收受送達後10日內向本院提出上訴書狀，其
未敘述上訴之理由者並得於提起上訴後10日內向本院補提理由書
（均須按他造當事人之人數附繕本）「切勿逕送上級法院」。
                                    書記官  賴立旻
中    華    民    國    99    年    11    月    19    日
※附錄：本案論罪科刑法條全文
槍砲彈藥刀械管制條例第8條
未經許可，製造、販賣或運輸鋼筆槍、瓦斯槍、麻醉槍、獵槍、
空氣槍或第4條第1項第1款所定其他可發射金屬或子彈具有殺傷
力之各式槍砲者，處無期徒刑或5年以上有期徒刑，併科新臺幣1
千萬元以下罰金。
未經許可，轉讓、出租或出借前項所列槍枝者，處5年以上有期
徒刑，併科新臺幣1千萬元以下罰金。
意圖供自己或他人犯罪之用，而犯前二項之罪者，處無期徒刑或
7年以上有期徒刑，併科新臺幣1千萬元以下罰金。
未經許可，持有、寄藏或意圖販賣而陳列第1項所列槍枝者，處3
年以上10年以下有期徒刑，併科新臺幣700萬元以下罰金。
第1項至第3項之未遂犯罰之。

司法院資訊處製作；財團法人民間司法改革基金會備份。
